臺灣新北地方法院民事判決
110年度簡上字第97號
上  訴  人  張憲輝  
兼上一人
訴訟代理人  張麗雲  


被上訴人    21世紀不動產板橋海山加盟店(冠甫不動產經紀有
            限公司)  
法定代理人  謝振坤  

被上訴人    鍾明育  

上二人共同
訴訟代理人  陳仲豪律師
複代理人    陳力銓律師
被上訴人    蕭琪琳  

            孫月雲  


上列當事人間請求返還價金事件，上訴人對於中華民國109年12
月29日本院板橋簡易庭109年度板簡字第2387號第一審判決提起
上訴，本院於民國111年2月16日言詞辯論終結，判決如下：
    主      文
一、上訴駁回。
二、第二審訴訟費用由上訴人負擔。
    事實及理由
壹、程序事項：本件被上訴人蕭琪琳經合法通知，未於言詞辯論
    期日到場，核無民事訴訟法第386條各款所列情形，爰依上
    訴人之聲請，由其一造辯論而為判決。
貳、上訴人原審主張：被上訴人蕭琪琳為代書、被上訴人鍾明育
    為被上訴人21世紀不動產板橋海山加盟店(冠甫不動產經紀
    有限公司，下稱冠甫公司)之經理、訴外人汪思佩為買受人
    、被上訴人孫月雲為汪思佩之母。上訴人張憲輝於民國95年
    間，欲出售其所有坐落新北市○○區○○路00號11樓房屋及其基
    地(下稱系爭房地)，而由上訴人張麗雲為接洽事宜，系爭房
    地售出後，汪思佩匯款新臺幣(下同)77萬8,574元，然未告
    知上訴人張麗雲，系爭房地談妥時，約定每坪價金17萬元、
    系爭房地坪數為12.53坪、價金應為213萬0,100元，銀行貸
    款餘額98萬1,010元，其間差額為110萬9,090元，另扣除汪
    思佩匯至玉山銀行之款項77萬8,584元，價差為37萬0,516元
    ，上訴人張麗雲於107年10月查看銀行貸款餘額為98萬1,010
    元，始得知系爭房地扣除仲介費、必要費用短缺近20萬元。
    為此，爰依民法第541條、第179條請求被上訴人冠甫公司返
    還20萬元；被上訴人蕭琪琳為系爭房地買賣之代理人，疏未
    查系爭房地買賣價金有前開價差，依民法第184條請求被上
    訴人蕭琪琳賠償20萬元；被上訴人鍾明育利用上訴人不懂及
    疏忽而未主動讓上訴人簽立委任契約，且於未簽任何契約下
    ，讓代書片面宣布「拿187萬也不吃虧」，致上訴人受有損
    害，依民法第179條請求被上訴人鍾明育返還20萬元；系爭
    房地實際上係由被上訴人孫月雲為汪思佩購買，依民法第34
    8條請求被上訴人孫月雲給付短缺價金20萬元等語。請求鈞
    院擇一為上訴人勝訴判決等語。並聲明：被上訴人應給付上
    訴人20萬元。
參、原審判決駁回上訴人之訴，上訴人不服提起上訴，並聲明：
    一、原判決廢棄。二、被上訴人應給付上訴人20萬元。並為
    下列陳述：
一、對被上訴人冠甫公司部分：
(一)95年初冠甫公司業務員，在系爭房地原址與上訴人張麗雲談
    妥一坪17萬元售出，此人員亦談及有一個媽媽要買給她女兒
    ，且要在陽台搭設玻璃帷幕放電腦，可見被上訴人孫月雲看
    過房子，業務員還說：張姊你現在不賣，到5月你就後悔了
    。上訴人張麗雲核算當時的卡債及銀行貸款決定要賣，因沒
    經驗不懂問他「你怎麼知道我要賣房子」，也不懂要求簽委
    任約。以時間推算冠甫公司還未簽委任約，就已逕為廣告及
    銷售，違反不動產經紀條例第21條。
(二)95年2月間，上訴人張麗雲被邀至冠甫公司，這時代書站起
    來宣布「妳拿187萬元也不吃虧」，上訴人張麗雲心想怎麼
    只有187萬元，應該是213萬元，心想大概會扣稅金。而冠甫
    公司仍刻意未簽委任約。
(三)後來上訴人張麗雲因為忙碌未再過問系爭房地買賣之事，直
    至107年10月間因為賣出南部房子價金有疑慮，上訴人張憲
    輝調玉山銀行明細，才看到當年汪思佩匯款77萬8,574元，
    上訴人再調遠東銀行貸款餘額98萬1,010元核對，始知短缺3
    7萬0,516元，扣除必要款項，故核算短缺20萬元。至110年1
    月看到判決書記載臺北縣政府稅捐稽徵處土地增值稅免稅證
    明書、95年契稅繳款書，更肯定短缺的價金應不只20萬元。
    上訴人張麗雲詢問過上訴人張憲輝當年買賣狀況，因系爭房
    地他是被贈與者，當年既然上訴人張麗雲要賣他也就不反對
    ，就寄了權狀給仲介，但一直未簽委任約。由此可見，被上
    訴人冠甫公司在未簽委任約之下，逕自廣告及銷售，而有銷
    售業績，此為無法律上原因，致他人受有損害，應依民法第
    179條規定返還其利益。
二、對被上訴人鍾明育：
(一)95年2月間上訴人張麗雲至冠甫公司門市，有了被上訴人鍾
    明育的名片，而代書也片面宣布拿187萬也不吃虧，從此上
    訴人張麗雲未再過問，上訴人張憲輝也未北上簽委任約，也
    未被提醒簽買賣契約，就寄了權狀正本、印鑑章於板橋海山
    加盟店。
(二)於109年12月11日辯論庭中，被上訴人鍾明育稱未曾見過上
    訴人，那上訴人為何有名片，除非被上訴人鍾明育出具95年
    1月至5月之任職證明還未在這家門市任職，重要是須舉證有
    當年的買賣契約，否則，整個門市包括貴為經理人員，都有
    偷竊權狀、盜賣系爭房地之嫌疑，擾亂經紀業交易秩序。若
    被告鍾明育無法提出此兩項證明以澄清自己的清白，否則即
    違反不動產經紀條例第1條及第26條之規定。則被上訴人鍾
    明育無買賣合約書而有銷售業績，即是無法律上原因而受利
    益，致他人受損害，應依民法第179條規定與被告冠甫公司
    共負返還其利益之責。
三、對被上訴人蕭琪琳：
(一)被上訴人蕭琪琳與上訴人二人素不相識，何來請其至地政事
    務所，並於95年3月29日以買賣原因將系爭房地移轉登記與
    訴外人汪思佩。今被上訴人蕭琪琳亦坦承未簽過買賣契約，
    且亦坦承其事務所很多代書，但「代理人」在法律上表彰的
    意義，被上訴人蕭琪琳具地政士資格應是知曉。系爭房地無
    委任約、無買賣契約、也無委任被上訴人蕭琪琳為代理人，
    逕為拿到上訴人張憲輝之印鑑證明章及權狀正本至地政事務
    所辦理系爭房地移轉，豈不有偷竊印鑑證明章、權狀正本圖
    利他人之嫌。
(二)在土地登記申請書上記載本土地登記案之申請委託蕭琪琳代
    理，委託人確為登記標的物之權利人或權利關係人，並經核
    對身分無誤，如有虛偽不實願負法律責任。被上訴人蕭琪琳
    未有被委任為代理人之委任狀得到代書費之傭金，為無法律
    上原因而受利益，致他人受損害，應返還其利益，故應與被
    上訴人冠甫公司、鍾明育同負民法第179條之責。
四、對被上訴人孫月雲：
(一)95年3月間被上訴人孫月雲愛女心切，出資為愛女汪思佩購
    買系爭房地，並指定汪思佩登記為權利名義人，故被上訴人
    孫月雲應負連帶責任。
(二)上訴人張憲輝在沒有買賣合約下，系爭房地被移轉，總價額
    僅得175萬8,584元，與代書宣布的187萬元，又有11萬0,416
    元之差距，其中散落不明的款項被誰取走，故被上訴人孫月
    雲應依民法第348條返還系爭房地價金20萬元。
肆、被上訴人請求駁回上訴，除援用於原審之主張外，並補稱：
一、被上訴人冠甫公司、鍾明育：
(一)被上訴人冠甫公司、鍾明育並非系爭買賣契約之當事人，亦
    未經手系爭買賣契約中之任何價金，上訴人主張被上訴人應
    返還價金或不當得利云云，於法當屬無據。
(二)復查，被上訴人並無上訴人所指述之行為，被上訴人鍾明育
    甚至並非本件之承辦人員，惟上訴人未提出相關資料，且於
    地政實務上，私契與公契之價格未必必然一致，則當時系爭
    不動產之成交價格是否即為213萬元，非無疑義，上訴人自
    應舉證以實其說。則上訴人自始至終僅宣稱未取得買賣契約
    書及足額買賣價金云云，然其所述顯然與一般不動產買賣常
    情相悖，且亦未能舉證證明上訴人與買受人汪思佩間所合意
    之買賣價金確實如上訴人所述之數額，亦難採信。
(三)綜上所述，上訴人雖主張於95年間將其所有之系爭房地出售
    予訴外人汪思佩時有短收價金之情形，復於十餘年後始請求
    被上訴人等人返還，然上訴人迄今均未能為完整之陳述及舉
    證，僅不停宣稱其遭買方、代書及房仲等聯合詐騙云云，顯
    見上訴人之主張於事實上及法律上均無足採，為此狀請鈞院
    駁回上訴。
二、被上訴人蕭琪琳：被上訴人經合法通知，未於言詞辯論期日
    到場，據其到場時所為聲明、陳述如下：該案不是被上訴人
    所承辦，被上訴人對該案完全不知情。被上訴人為代書，承
    辦的代書本來在我們公司上班或合作，因為我們會統一用被
    上訴人的名字去辦理移轉過戶，但這件簽約不是被上訴人辦
    的，不動產買賣契約會有名字登記，公契是被上訴人的名字
    ，會有一份私契，承辦人名字不在這份公契裡面。 
三、被上訴人孫月雲：被上訴人不知道這件事，被上訴人沒有參
    與系爭房地買賣經過。被上訴人女兒汪思佩與不動產買賣之
    關係，在她往生時完全無交代，被上訴人手邊沒有契約、稅
    單。被上訴人因罹患癌症4期正接受化療，所有金錢都花在
    治病，無法負擔民法第348條之責任。買賣過程被上訴人女
    兒絕對不會貪圖對方任何一毛錢，女兒都聽從仲介的指示進
    行，不會與仲介有勾結。
伍、本院之判斷：
一、上訴人主張張憲輝於95年間出售系爭房地予汪思佩之事實，
    業據其提出系爭土地登記申請書、臺北縣政府稅捐稽徵處土
    地增值稅免稅證明書、土地買賣所有權移轉契約書、臺北縣
    政府稅捐稽徵處95年契稅繳款書、系爭房地之土地及建物所
    有權狀、地籍異動索引等件附卷為證(見原審卷第17至43頁)
    ，並為被上訴人所不爭執，首堪認定。
二、有關上訴人主張系爭房地約定每坪價金17萬元、系爭房地坪
    數為12.53坪、價金應為213萬0,100元，扣除銀行貸款餘額9
    8萬1,010元，其間差額為110萬9,090元，另扣除汪思佩匯至
    玉山銀行之款項77萬8,584元，價差為37萬0,516元，上訴人
    張麗雲於107年10月查看銀行貸款餘額為98萬1,010元，始得
    知系爭房地扣除仲介費、必要費用短缺近20萬元。為此，爰
    依民法第179條、第184條、第348條、第541條請求被上訴人
    給付20萬元乙節。則為被上訴人所否認，並以前詞置辯。本
    院查：
(一)按無法律上之原因而受利益，致他人受損害者，應返還其利
    益。雖有法律上之原因，而其後已不存在者，亦同；因故意
    或過失，不法侵害他人之權利者，負損害賠償責任；買受人
    對於出賣人，有交付約定價金及受領標的物之義務；受任人
    因處理委任事務，所收取之金錢、物品及孳息，應交付於委
    任人。受任人以自己之名義，為委任人取得之權利，應移轉
    於委任人，民法第179條前段、第184條第1項前段、第367條
    、第541條分別定有明文。次按當事人主張有利於己之事實
    者，就其事實有舉證之責任，民事訴訟法第277條前段定有
    明文。而民事訴訟如係由原告主張權利者，應先由原告負舉
    證之責，若原告先不能舉證，以證實自己主張之事實為真實
    ，則被告就其抗辯事實即令不能舉證，或其所舉證據尚有疵
    累，亦應駁回原告之請求(最高法院17年上字第917號判例參
    照)。
(二)上訴人主張張憲輝於95年間出售系爭房地予汪思佩，約定每
    坪價金17萬元、系爭房地坪數為12.53坪、價金應為213萬0,
    100元，扣除仲介費、必要費用短缺近20萬元，固據上訴人
    提出玉山銀行帳戶交易明細、遠東國際商業銀行放款委託代
    繳利息收據為證(見原審卷第45至61頁)。惟上訴人主張系爭
    房地約定買賣價金為每坪17萬元、總價金應為213萬0,100元
    之事實，除上訴人片面宣稱外，並未提出任何證據足資佐證
    ，而前開交易明細及代繳利息收據僅能證明系爭房地有申請
    貸款之事實，無從證明系爭房地之價金有何上訴人所指之短
    付之情。又上訴人未舉證證明被上訴人冠甫公司未將因處理
    委任事務所收取之金額交付予上訴人，亦未舉證被上訴人蕭
    琪琳就系爭房地之買賣交易何以有查證買賣價金之義務，及
    有何疏於查證買賣價金之情，致上訴人受有短收價金之損害
    ，復未舉證證明被上訴人冠甫公司因此受有何利益，則其依
    民法第179條、第184條、第541條規定，請求被上訴人冠甫
    公司、蕭琪琳給付20萬元，即屬無據。
(三)上訴人又主張被上訴人鍾明育為系爭房地買賣交易之承辦人
    ，並提出鍾明育之名片1張為佐，惟不動產經理之名片乃供
    人任意領取，而非僅交予委託買賣交易之人，自難以上開名
    片即證明被上訴人鍾明育為受上訴人委託處理系爭房地買賣
    交易之人，再者，上訴人亦未舉證證明被上訴人鍾明育受有
    何利益，則其依民法第179條規定，請求被上訴人鍾明育給
    付20萬元，洵無足取。又上訴人主張被上訴人孫月雲為汪思
    佩出資購買系爭房地，應給付短付價金，然上訴人未舉證證
    明系爭房地之買受人有何短付價金之情，而被上訴人孫月雲
    亦非系爭買賣契約之當事人，則上訴人依買賣契約之法律關
    係，請求被上訴人孫月雲給付短付價金，亦難認可取。
(四)至於上訴人聲請傳訊證人丁志成及林明洋，惟上訴人並未表
    明訊問事項，僅稱林明洋為代書看過書面資料，丁主任跟我
    通過電話也加過Line云云。經查，系爭土地登記申請書上所
    記載系爭房地之代理人為蕭琪琳，登記助理員則為劉玉麟，
    顯見林明洋並非系爭房地之代書，上訴人陳稱其看過書面資
    料應屬臆測，且其上亦無林明洋地址無從傳訊(見本院卷一
    第417頁)。而丁志成則係冠甫公司之主任，其與上訴人張麗
    雲談話中已表明系爭房地出售時其尚未在公司任職，經其詢
    問公司因年代久遠系爭房地之屋主資料亦已不存在(見原審
    卷第153、155頁)，則丁志成亦無法證明上訴人所主張之事
    實。是上訴人聲請傳訊上開證人，即無必要，併此指明。
三、從而，上訴人依民法第541條、第179條、第184條、第348條
    規定，請求被上訴人給付20萬元，為無理由，應予駁回。原
    審為上訴人敗訴之判決，並無不合。上訴意旨仍執陳詞，指
    摘原判決不當，求予廢棄改判如上訴聲明所示，為無理由，
    應予駁回。
四、本件事證已臻明確，兩造其餘攻擊、防禦方法及未經援用之
    證據，經本院審酌後，核與本判決結果不生影響，毋庸逐一
    論駁，附此敘明。
五、據上論結，本件上訴為無理由，因此判決如主文。
中　　華　　民　　國　　111 　年　　3 　　月　　30　　日
                民事第一庭    審判長法　官　張紫能
　　　　　　　　　
                                    法　官　洪任遠
　　　　　　　　　　　　　　　　　　　
                                    法　官　毛崑山
以上正本證明與原本無異。
本判決不得上訴。
中　　華　　民　　國　　111 　年　　3 　　月　　30　　日
                                    書記官　童淑敏